臺灣高等法院民事判決
110年度上易字第426號
上  訴  人  徐畢春  
訴訟代理人  李國煒律師
被 上訴 人  劉俊傑  
訴訟代理人  黃鉦哲律師
複 代理 人  吳逸軒律師
上列當事人間請求履行契約事件，上訴人對於中華民國110年1月
29日臺灣桃園地方法院109年度訴字第1414號第一審判決，提起
上訴，並為訴之追加、減縮，本院於110年11月2日言詞辯論終結
，判決如下：
    主  文
原判決除減縮部分外廢棄。
被上訴人應給付上訴人新臺幣壹佰伍拾萬元，及自民國一百零九
年三月十八日起至清償日止，按週年利率百分之五計算之利息。
第一審除減縮部分外、第二審含追加之訴訴訟費用均由被上訴人
負擔。
    事實及理由
一、當事人於第二審為訴之變更或追加，非經他造同意，不得為
    之，但請求之基礎事實同一，減縮應受判決事項之聲明者，
    不在此限，此觀民事訴訟法第446條第1項、第255條第1項第
    2款、第3款規定甚明。上訴人上訴後，變更利息起算日為民
    國109年3月18日（見本院卷第170頁、第193至194頁），並
    追加返還代墊出資額之口頭約定（下稱系爭返還約定）、民
    法第179條、第176條第1項規定為訴訟標的（見本院卷第81
    、157、195、220頁），核與前揭法條規定相符，應予准許
    。至上訴人所稱追加兩造間合意返還新臺幣（下同）150萬
    元之口頭約定（見本院卷第157、195頁），與系爭返還約定
    ，實屬同一訴訟標的，併此敘明。
二、上訴人主張：兩造前於107年9月間達成協議，由伊出資300
    萬元，被上訴人提供勞務，共同經營訴外人亞世紡織有限公
    司（下稱亞世公司），並約定登記出資比例各1/2。因伊於1
    08年9月中旬察覺亞世公司帳目不清，遂於108年10月4日與
    被上訴人簽訂股東協議書（下稱系爭協議書）。詎被上訴人
    未履行該協議書之約定，伊於108年10月23日委託訴外人賴
    俊宏律師發律師函及存證信函予被上訴人，約定於108年11
    月25日下午3時，在律師見證下釐清帳務問題。兩造於該日
    達成協議，由全體股東即兩造同意減資為150萬元，並將減
    資之150萬元返還伊，伊退出亞世公司經營。又於該日協商
    過程中，被上訴人亦口頭同意另以150萬元向伊買回技術股
    權（下稱系爭買回約定），惟迄未履行約定等情。爰依系爭
    買回約定之法律關係，求為命被上訴人給付150萬元及自109
    年3月18日起算法定遲延利息之判決（原審就此部分為上訴
    人敗訴之判決，其提起上訴；其餘未繫屬本院部分，不予贅
    述）。另於本院主張：被上訴人於108年11月25日協商時，
    承諾返還代墊出資額150萬元予伊，兩造成立系爭返還約定
    ；縱認兩造未成立系爭買回約定或系爭返還約定，惟伊已退
    出亞世公司經營，卻僅取回150萬元出資款，被上訴人保留
    伊出資之150萬元餘款，無法律上原因受利益，致伊受損害
    ，應返還不當得利；另伊墊付被上訴人短繳之亞世公司出資
    額150萬元，係為被上訴人管理事務，不違背其本意且對其
    有利，被上訴人應予償還等情。爰追加依系爭返還約定之法
    律關係、民法第179條、第176條第1項規定而為請求等情。
    上訴及追加聲明：㈠原判決除減縮部分外廢棄；㈡被上訴人應
    給付上訴人150萬元，及自109年3月18日起至清償日止，按
    週年利率5％計算之利息。
三、被上訴人則以：兩造間並未於108年11月25日協商時，合意
    成立上訴人所主張之系爭買回約定或系爭返還約定，伊亦未
    承諾返還上訴人150萬元。縱有系爭返還約定存在，亦附有
    伊有能力償還為條件，且還款時間、方式均未特定，必要之
    點未為合意，契約自不成立。又上訴人為伊出資150萬元，
    係伊負責亞世公司經營及擔任負責人之對價，且亞世公司因
    疫情影響虧損嚴重，伊並無不當得利，亦不構成無因管理等
    語，資為抗辯。
四、亞世公司登記資本總額300萬元，均係由上訴人出資；亞世
    公司於107年10月9日申請變更登記增列上訴人為股東，上訴
    人與被上訴人之母即訴外人劉曾省登記出資比例各1/2，劉
    曾省為登記董事；亞世公司嗣於108年9月12日申請變更登記
    股東兼董事為被上訴人（劉曾省退股），兩造登記出資比例
    各1/2；兩造於108年10月4日簽立系爭協議書，嗣於108年11
    月25日協商同意上訴人退股，亞世公司減資150萬元，已返
    還上訴人150萬元等事實，為兩造所不爭執（見本院卷第139
    頁），堪信屬實。上訴人請求給付，為被上訴人以前詞所拒
    。茲就爭點論述如下：
  ㈠稽之證人賴俊宏律師結證稱：伊受上訴人委任於兩造108年11
    月25日協商時到場，地點在臺中市范成瑞律師事務所；伊於
    該日前有與上訴人討論，上訴人認為亞世公司帳目不清，欲
    提起刑事侵占、背信等告訴，伊與上訴人討論結果，如被上
    訴人願意返還300萬元，上訴人就不提告；亞世公司帳目的
    事情已於協商當天處理完畢，後來上訴人沒有提告；協商結
    果是由亞世公司辦理減資，退還150萬元予上訴人；兩造就
    另外150萬元亦有達成合意，被上訴人同意返還150萬元予上
    訴人，只是後續還款方式、時間要再協商等語（見本院卷第
    140至142頁）；證人許麗敏會計師亦結證稱：被上訴人於10
    8年11月25日協商時，曾表示有能力會將另外150萬元還給上
    訴人等語（見原審卷第148至149頁）。審諸2位證人均已具
    結擔保證言之可信度，且皆為考領證照之專門職業技術人員
    ，除受上訴人委託協助兩造協商外，別無其他證據可認與兩
    造間有何特殊情誼或嫌怨關係，衡情應無甘冒涉犯偽證罪之
    處罰風險而為虛偽陳述；且細繹系爭協議書第1條「出資方
    式」之約定（見原審卷第6頁）及證人許麗敏之證述（見原
    審卷第148頁）可知，上訴人投資亞世公司之300萬元，除其
    出資額150萬元外，亦有為被上訴人代墊出資額150萬元，故
    上訴人退出亞世公司經營後，自無再為被上訴人代墊出資額
    之必要，益證上開證人所述應可採信。故上訴人主張兩造於
    108年11月25日已合意成立系爭返還約定之事實，可以確定
    。
  ㈡被上訴人雖辯稱：證人賴俊宏受上訴人委任到場協商，本件
    結果與證人賴俊宏有高度利害關係，所述可信性低落；兩造
    如有達成系爭返還約定之合意，上訴人豈有不提出錄音檔案
    之理；縱有系爭返還約定存在，亦係以「有能力還款」為條
    件，且還款時間、方式均未特定，必要之點未為合意，契約
    自不成立云云。然證人賴俊宏上開所證情節可信，業如前述
    ，被上訴人未具體敘明證人賴俊宏究與本件結果有何高度利
    害關係存在，遑論亦未舉證以實其說，自不足以否定證人賴
    俊宏證述之憑信性。又被上訴人未舉證證明上訴人於108年1
    1月25日協商時有全程錄音，且上訴人是否提出錄音檔案為
    證，悉依其自由決定。本院既已認定兩造間有合意系爭返還
    約定，自不能僅以上訴人未提出該約定之錄音內容，即遽予
    以否定有此約定存在。另被上訴人既於還款方式、時間未合
    意前，即已承諾返還150萬元，可見還款方式與時間對其而
    言僅是技術性、細節性之問題，並非契約必要之點，自不影
    響系爭返還約定成立與否；況還款時間如未具體約定，則為
    未確定期限之債務，得依民法第229條第2項規定判斷何時清
    償期屆至，亦不影響系爭返還約定之成立；至於被上訴人所
    稱之償還能力，究竟具體內容所指為何，未據其詳予說明及
    舉證，況金錢給付本無給付不能之問題，有無償還能力至多
    影響是否分期給付及清償期之約定，不能據此否定系爭返還
    約定已有效成立之事實，被上訴人上開所辯均無可取。
  ㈢被上訴人又援引證人范成瑞之證述及原法院勘驗筆錄為據，
    否認其於108年11月25日協商時承諾返還150萬元予上訴人。
    觀之證人范成瑞雖結證稱：兩造於108年11月25日協商同意
    亞世公司減資，退還上訴人150萬元，被上訴人取得公司全
    部經營權，並未就其他款項或金額為協商云云（見原審卷第
    150至151頁）。然原法院勘驗協商當日錄音檔案，勘驗結果
    顯示兩造與在場之上訴人員工確有提及另外150萬元之事，
    有勘驗筆錄可稽（見原審卷第56頁），顯與證人范成瑞上開
    所述不符。證人范成瑞嗣後改稱：伊認為兩造所講到別筆金
    額沒有講清楚，當下認知以為是與本件協商無關云云（見原
    審卷第151頁），至多僅能證明其未完全親見親聞兩造間系
    爭返還約定之合意過程及內容，而主觀上認為並無該約定之
    合意存在，自不能遽認無此約定存在而為有利於被上訴人之
    認定。至於原法院勘驗錄音檔案之結果，雖無兩造合意系爭
    返還約定之過程及內容。然依勘驗筆錄所載，該錄音檔案時
    間僅約40秒（見原審卷第56頁），顯非該日協商過程之全部
    錄音，僅能證明錄音之40秒期間並無兩造合意系爭返還約定
    之過程及內容，亦不能據此證明無此約定存在而為有利於被
    上訴人之認定，被上訴人所辯自無可採。
  ㈣給付無確定期限者，債務人於債權人得請求給付時，經其催
    告而未為給付，自受催告時起，負遲延責任。其經債權人起
    訴而送達訴狀，與催告有同一之效力；遲延之債務，以支付
    金錢為標的者，債權人得請求依法定利率計算之遲延利息；
    應付利息之債務，其利率未經約定，亦無法律可據者，週年
    利率為5％，此觀民法第229條第2項、第233條第1項、第203
    條規定甚明。本件給付未約定給付期限及遲延利息之利率，
    揆諸前揭法條規定，上訴人主張以上訴狀繕本送達被上訴人
    並催告其於收狀後7日內給付，而以催告期滿翌日即109年3
    月18日（上訴人狀繕本係於109年3月10日送達上訴人，見本
    院卷第23頁）起算法定遲延利息（見本院卷第21、193、194
    頁），亦屬有據。
  ㈤準此，上訴人依系爭返還約定之法律關係，請求被上訴人給
    付150萬元本息，自屬有據。又上訴人已獲全部勝訴判決，
    其另主張依系爭買回約定之法律關係、民法第179條、第176
    條第1項規定而為請求，既陳明與系爭返還約定之法律關係
    屬選擇合併之關係（見本院卷第169、220頁），本院自毋庸
    再予裁判，併此敘明。
五、綜上所述，上訴人於本院追加依系爭返還約定之法律關係，
    請求被上訴人給付150萬元，及自109年3月18日起至清償日
    止，按週年利率5％計算之利息，洵屬正當，應予准許。原審
    就此部分為上訴人敗訴之判決，容有未洽。上訴意旨指摘原
    判決此部分不當，求予廢棄改判，為有理由。爰由本院將原
    判決此部分廢棄，改判如主文第2項所示。
六、本件事證已臻明確，兩造所為其餘攻擊、防禦及舉證，經本
    院審酌後，認與判決結論均無影響，爰不一一論列，附此敘
    明。
七、據上論結，本件上訴及追加之訴均為有理由，依民事訴訟法
    第450條、第78條，判決如主文。
中　　華　　民　　國　　110 　年　　11　　月　　23　　日
                  民事第十八庭 
                        審判長法  官  黃明發
                              法  官  周美雲
　　　　　　　　　　　　　　  法  官  賴彥魁
正本係照原本作成。
不得上訴。
中　　華　　民　　國　 110  　年　　11　　月　　23 　 日
                              書記官  高瑞君